臺灣臺南地方法院民事裁定
111年度抗字第68號
抗  告  人  陳茂全  
法定代理人  陳富羚  
代  理  人  賴盈志律師
相  對  人  本院公證處公證人黃淑芬
上列抗告人與相對人間公證異議事件，抗告人對於中華民國111
年5月31日本院111年度聲字34號裁定提起抗告，裁定如下：
    主  文
抗告駁回。
抗告程序費用由抗告人負擔。
    理  由
一、抗告意旨略以：原審依職權調取本院106年度南院認字第000
    000000號請求人陳海波自書遺囑（下稱系爭遺囑）認證卷宗
    ，並勘驗認證過程錄影光碟內容，但未通知抗告人到場參與
    程序，裁定前亦未通知抗告人陳述意見，違反非訟事件法第
    30條之3規定。又抗告人於原審已提出錄影光碟，及本院另
    案111年度重家繼訴字第4號確認遺囑無效事件於民國111年3
    月9日言詞辯論筆錄影本，依該案承審法官勘驗結果，可資
    證明系爭遺囑並未由陳海波自書全文，違反民法第1190條規
    定自書遺囑之法定方式，應不生效力，公證人不得對該無效
    遺囑作成認證書，惟原審裁定理由完全未斟酌此部分事證。
    再原審並非醫療專業人員，亦未向醫療院所調查陳海波之精
    神狀況及病歷資料，僅勘驗認證過程錄影光碟，遽認陳海波
    書立系爭遺囑及辦理認證時，並非在無意識或精神錯亂之狀
    態，亦有應予調查之證據未調查，或調查證據未完備之違法
    。為此提出抗告，請求將原裁定及原公證人所作成之認證予
    以撤銷、廢棄，發回本院公證處另為適當之處置等語（其餘
    理由詳如附件所載）。
二、按公證人依公證法辦理公證或認證事務，性質上均屬非訟事
    件，公證人應以非訟事件形式審查之精神，就請求公證或認
    證之內容為形式上之審核（參公證法第71條立法理由）。又
    公證人辦理公證事件，僅得就當事人在公證人面前所為之法
    律行為，或公證人就其親自所見之私權事實作成公證書（66
    .6.13臺（66）函民05008號函參照）；法律行為訂立日如在
    請求公證日之前，法律行為業已成立，公證人無法實際體驗
    ，僅得就當事人已完成之書面契約（如無書面契約，則由當
    事人自行作成已於某日完成特定法律行為之聲明書），依公
    證法第101條第1項規定辦理私文書認證（參司法院秘書長10
    5年3月1日秘台廳民三字第1050001131號、95年11月14日秘
    台廳民三字第0950020905 號及司法院民事廳70年4月10日（
    70）廳民一字第0214號函；暨司法院105年公證實務研討會
    法律關係提案第3號研討結論多數說所採之乙說理由）。是
    以，公證人辦理認證事件，就請求人當時之精神狀態，及其
    請求認證之私文書，僅須為形式上之審查，即為適法。而請
    求人或利害關係人依公證法第16條第1項所提出之異議事件
    ，及依同法第17條所提出之抗告事件，其性質均同屬非訟事
    件，法院亦僅須形式上審查即為已足，此觀公證法第17條第
    4項規定準用非訟事件法關於抗告之規定亦明。
三、經查：
　㈠陳海波於106年4月25日向本院公證處請求對其於同年月7日書
    立之系爭遺囑進行認證，公證人黃淑芬當場核對其身分證件
    無誤後，進行詢問陳海波確認系爭遺囑為其出於自由意願所
    書立及簽名，並請其朗讀全文及確認明瞭內容，再曉諭民法
    特留分規定，告知日後如有繼承人特留分受侵害，該繼承人
    仍得行使扣減權等程序後，依公證法第2條第1項及第101條
    第1項等規定作成認證書等情，業經原審依職權調閱本院106
    年度南院認字第000000000號認證卷宗，並勘驗卷附認證過
    程錄影光碟，認該公證人所進行之認證過程，並無違法或不
    當之處；並以陳海波請求認證當時，明瞭系爭遺囑為其預立
    死後遺產分配，並逐字朗讀遺囑內容，對公證人詢問其遺產
    分配方法、受分配人及分配緣由等情節，均能應答說明等情
    狀，亦無明顯證據可認其書立系爭遺囑及辦理認證時係無意
    識或精神錯亂之狀態，因而駁回抗告人之異議。本院形式審
    查上開認證卷宗及原審卷證資料，認公證人作成認證書前，
    已善盡探求請求人之真意及事實真相之職責，對於系爭遺囑
    可能侵害繼承人特留分之情形，並已向請求人說明其行為之
    法律上效果，認證過程已符合公證法第71條規定，且亦無明
    顯事證可認有公證法第70條規定之違反法令及無效之情事，
    則其依上開程序所作成之認證書，自無違法或不當。是原審
    依上開事證為形式上判斷，據以駁回抗告人之異議，亦無違
    誤。
　㈡抗告人雖以：原審未審酌其異議時提出之錄影光碟，以及另
    案法官於111年3月9日勘驗該光碟之言詞辯論筆錄影本，亦
    未調查陳海波之病歷資料等情詞，指摘原審有應調查而未調
    查，或調查證據未完備之違法。然公證人辦理認證事件，僅
    需形式審查請求人在其面前所呈現之行為及精神狀態，已如
    前述，抗告人嗣於111年3月10日提出異議所附上開資料，既
    非於106年4月25日認證當時所存在，即非公證人所得審究，
    抗告人執此謂為原裁定違法或不當之理由，自無可採。至法
    院受理非訟事件，認為必要時，得依職權通知前項之人參與
    程序，固據非訟事件法第30條之3第2項所規定，然既非「應
    」通知參與程序，則原審勘驗公證人認證過程錄影光碟，雖
    未通知抗告人到場，裁定前亦未通知其表示意見，程序上亦
    無違法，是其據以提起抗告，亦無理由，應予駁回。
四、據上論結，本件抗告為無理由，依非訟事件法第46條、第21
    條第2項、民事訴訟法第495條之1第1項、第449條第1項、第
    78條，裁定如主文。
中　　華　　民　　國　　111 　年　　7 　　月　　14　　日
                民事第五庭    審判長法　官　林雯娟
                                    法　官　伍逸康
                                    法　官　陳淑卿
以上正本係照原本作成
本裁定不得再抗告。
中　　華　　民　　國　　111 　年　　7 　　月　　14　　日
                                    書記官  謝璧卉